最高法院民事裁定　　　　　　　九十四年度台抗字第八九五號
　　抗　告　人 甲○○
上列抗告人因與相對人台南市總祿境廟管理委員會間執行異議事
件，對於中華民國九十四年七月二十八日台灣高等法院台南分院
裁定（九十四年度再抗字第六號），提起抗告，本院裁定如下：
    主  文
抗告駁回。
抗告訴訟費用由抗告人負擔。
    理  由
本件原法院以：抗告人以相對人台南市總祿境廟管理委員會，依
我國民法監督寺廟條例第二條規定，依法乃是一個「非法人團體
」，依法當然有當事人能力，而「非屬寺廟內部機關」。台灣高
等法院台南分院（下稱台南高分院）九十二年度抗字第二三四號
及台灣台南地方法院（下稱台南地院）九十年度執慎字第二○四
五七號確定裁定，顯然違法矛盾。又相對人依法行使監督寺廟之
台南市總祿境廟職權，相對人依法有當事人能力，相對人曾積欠
抗告人債務，抗告人聲請強制執行相對人於台南區中小企業銀行
存款帳號之存款及台南市總祿境廟財產，依法並無不合。爰依民
事訴訟法第四百九十六條第一項第一款、第二款及第十三款規定
對之聲請再審，及准予抗告人對台南市總祿境廟財產強制執行云
云。查裁定已經確定，而有民事訴訟法第四百九十六條第一項或
第四百九十七條之情形者，得準用再審程序之規定，聲請再審。
再審之訴，應於三十日之不變期間內提起。前項期間，自判決確
定時起算，判決於送達前確定者，自送達時起算；其再審之理由
發生或知悉在後者，均自知悉時起算；民事訴訟法第五百零七條
、第五百條第一項、第二項定有明文。提起再審之訴之原告，如
主張其再審理由知悉在後者，應就所主張之事實負舉證之責任，
徵以同法第五百零一條第一項第四款之規定尤無疑義。當事人以
有同法第四百九十六條第一項第一款適用法規顯有錯誤之情形提
起再審之訴，應認此項理由於裁判送達時當事人即可知悉，故計
算是否逾三十日之不變期間，應自裁判確定時起算，無同法第五
百條第二項再審理由知悉在後之適用。本件抗告人僅主張其於民
國九十四年六月二十一日始知悉台南高分院九十二年度抗字第二
三四號及台南地院九十年度執慎字第二○四五七號確定裁定，有
違背民事訴訟法第四百九十六條第一款、第二款、第十三款再審
事由云云。揆諸前開規定及說明，本件抗告人應就其再審事由知
悉在後之主張，負舉證責任。又其主張台南高分院九十二年度抗
字第二三四號確定裁定，有民事訴訟法第四百九十六條第一項第
一款適用法規顯有錯誤及同條項第二款裁定理由與主文顯有矛盾
之再審理由，該二款再審事由抗告人於九十二年四月十一日該裁
定送達時（有送達證書在卷可稽）即可知悉，故無民事訴訟法第
五百條第二項再審理由知悉在後規定之適用，抗告人遲至九十四
年六月二十四日始聲請再審，已逾三十日之不變期間。復按當事
人發現未經斟酌之證物或得使用該證物者，但以如經斟酌可受較
有利益之裁判者為限，得以再審之訴對於確定終局判決聲明不服
，固為民事訴訟法第四百九十六條第一項第十三款所明定。惟所
謂當事人發現未經斟酌之證物，或得使用該證物者，係指前訴訟
程序事實審言詞辯論終結前已存在之證物，因當事人不知有此，
或雖知之，而未能使用致未經斟酌，現始知之，或現始能使用者
而言；若在前訴訟程序事實審言詞辯論終結前已提出之證物，為
確定判決所不採；抑若在前訴訟程序事實審言詞辯論終結前尚未
存在之證物，本無所謂發現，自不得以之為再審事由。且當事人
以發現未經斟酌之證物或得使用該證物為再審理由者，以該證物
如經斟酌可受較有利益之裁判者為限，更屬當然之解釋。本件抗
告人所提之證物，皆為於台南高分院九十二年四月七日九十二年
度抗字第二三四號裁定作成前已經存在之證物，且為抗告人知之
並得為使用，而非現始知之，或現始能使用者，即與民事訴訟法
第四百九十六條第一項第十三款之再審事由不合，難認有再審之
事由。又「總祿境廟」前經台南市政府聲請核准登記在案，有台
灣省台南市寺廟登記表登記證南市民調補字第○三○號在卷可證
，業據調閱台南地院九十年度執慎字第二○四五七號執行卷、台
南高分院九十二年度抗字第二三四號民事卷宗查明屬實，是「總
祿境廟」具有當事人能力，而依上開寺廟登記表登記證所載，「
總祿境廟」之管理人，慣例由信徒大會選任、組織「管理委員會
」，故「台南市總祿境廟管理委員會」，自係「總祿境廟」之內
部機關，非為獨立之組織體。又依「台南市總祿境廟管理委員會
」章程總則第二、三條所載，「台南市總祿境廟管理委員會」係
以「管理總祿境廟全部財產、法物，辦理有關祭典，並團結信徒
舉辦或響應公益慈善文化教育等事業為宗旨」，亦無獨立之財產
，其會址亦設於「總祿境廟」之所在地，即台南市○○路○段四
一號，無獨立之會址，有上開「台南市總祿境廟管理委員會」章
程為憑。「台南市總祿境廟管理委員會」名下之存款屬「總祿境
廟」所有，並非「台南市總祿境廟管理委員會」獨立之財產；且
「台南市總祿境廟管理委員會」無獨立於「總祿境廟」外之設置
目的及事務所，自不能認係獨立於「總祿境廟」之非法人團體，
自無當事人能力。綜上所述，抗告人依民事訴訟法第四百九十六
條第一項第一款、第二款及第十三款規定聲請再審，求為廢棄台
南高分院九十二年度抗字第二三四號及台南地院九十年度執慎字
第二○四五七號確定裁定，並准予抗告人對台南市總祿境廟財產
強制執行，於法不合，要難准許，應予駁回云云，於法核無違誤
。抗告論旨，指摘原裁定不當，求予廢棄，非有理由。
據上論結，本件抗告為無理由。依民事訴訟法第四百九十五條之
一第一項、第四百四十九條第一項、第九十五條、第七十八條，
裁定如主文。
中　　華　　民　　國　九十四　年　　十　　月　　六　　日
                      最高法院民事第三庭
                          審判長法官  朱　錦　娟
                                法官  顏　南　全
                                法官  許　澍　林
                                法官  袁　靜　文
                                法官  楊　鼎　章
      本件正本證明與原本無異
                                      書  記  官
中　　華　　民　　國　九十四　年　　十　　月　 十八 　日
                                                      Ｋ
